最  高  行  政  法  院  判  決
110年度上字第813號
上  訴  人  泰勒 史蒂芬 L.（THALER, Stephen L.）




訴訟代理人  翁林瑋  律師
            吳珮琪  專利師


            洪澄文  專利師

被 上訴 人  經濟部智慧財產局


代  表  人  洪淑敏              
上列當事人間發明專利申請事件，上訴人對於中華民國110年10
月6日智慧財產及商業法院110年度行專訴字第4號行政判決，提
起上訴，本院判決如下：
　　主  文
上訴駁回。
上訴審訴訟費用由上訴人負擔。
　　理  由
一、事實概要：上訴人前於民國108年10月17日以「食物或飲料
    用容器」（原名「食品用容器」）向被上訴人申請發明專利
    ，經編為第108137438號審查（下稱系爭申請案），因說明
    書、圖式及申請書等文件有所缺漏或不完備，經被上訴人以
    108年10月25日（108）智專一（二）15171字第10841557970
    號函請補正，上訴人雖於109年2月6日及同年4月17日補正相
    關文件，惟其申請書所載發明人為人工智慧系統，被上訴人
    以109年5月5日（109）智專一（二）15173字第10940656670
    號函請於文到次日起1個月內補正以自然人為發明人之申請
    書，上訴人未依限補正，被上訴人乃依專利法第17條第1項
    規定，以109年6月29日（109）智專一（二）15173字第1094
    0948300號函為系爭申請案「不予受理」之處分（下稱原處
    分）。上訴人不服，循序提起行政訴訟，並聲明：訴願決定
    及原處分均撤銷；被上訴人應受理系爭申請案。經智慧財產
    及商業法院（下稱原審）以110年度行專訴字第4號行政判決
    （下稱原判決）駁回其訴後，提起本件上訴。
二、上訴人起訴主張及被上訴人於原審之答辯，均引用原判決所
    載。
三、原審斟酌全辯論意旨及調查證據之結果，以：㈠專利法施行
    細則第16條第1項第2款規定，申請書應載明發明人姓名及國
    籍。該款雖無明文發明人須為自然人，惟參酌專利法第5條
    第2項、第6條第1項及第7條第4項規定，發明人可自為專利
    申請權人，亦得將專利申請權以法律行為讓與他人，或死亡
    時由繼承人繼承等，皆表示發明人應具備權利能力，專利申
    請權屬於雇用人或出資人者，發明人享有姓名表示權。再參
    以民法第19條有關姓名權之規定，係置於總則編第二章「人
    」第一節「自然人」中，姓名表示權之性質為人格權。故現
    行專利法之「發明人」除應為實際進行研究發明之人，亦應
    為法律上可享有人格權等權利之主體。上訴人將不具法律人
    格之人工智慧系統命名DABUS，填載於申請書上，顯難認已
    具備專利法施行細則第16條第1項第2款應記載事項。系爭申
    請案未記載發明人（自然人）之姓名及國籍，不符合專利法
    施行細則第16條第1項第2款規定，經通知屆期仍未補正，原
    處分依專利法第17條第1項本文規定不予受理，並無違誤。㈡
    依我國現行專利相關法規及實務見解，專利法上之發明人須
    為對申請專利範圍所記載之技術特徵具有實質貢獻、為完成
    發明而進行精神創作之自然人。人工智慧系統無為完成發明
    從事精神創作之自主意識或心智，不會因期望獲取專利保護
    而激勵其創作動機，亦無法作為權利主體將其實際創作，以
    專利申請權人之地位移轉他人；而所謂人工智慧系統為發明
    人之所有權人或擁有者，亦不符合專利法第5條第2項專利申
    請權人之要件，系爭申請案以非自然人之DABUS為專利發明
    人，對照前揭專利相關法規範架構，容有扞格之處，上訴人
    以非自然人作為發明人之主張，與現行專利相關法規意旨不
    符，實難採憑。㈢專利法與著作權法所規範之權利標的本有
    不同，依我國著作權法第11條、第12條規定，法人可能因約
    定而為著作人，我國專利法第7條則規定受雇人職務上完成
    之發明、出資聘請他人從事研究開發之專利權益歸屬關係，
    二者依其規範權利態樣之不同而有各別之規定，並無相互參
    照適用之必然關係。上訴人所稱二者同屬保護創作、鼓勵公
    開並促進相關產業發展之法律，應作一致規範云云，並不可
    採等語，判決駁回上訴人在原審之訴。
四、本院經核原判決並無違誤。茲就上訴理由再予補充論述如下
    ： 
  ㈠按專利法第5條規定：「（第1項）專利申請權，指得依本法
    申請專利之權利。（第2項）專利申請權人，除本法另有規
    定或契約另有約定外，指發明人、新型創作人、設計人或其
    受讓人或繼承人。」第6條第1項規定：「專利申請權及專利
    權，均得讓與或繼承。」第7條第1項、第4項規定：「（第1
    項）受雇人於職務上所完成之發明、新型或設計，其專利申
    請權及專利權屬於雇用人，雇用人應支付受雇人適當之報酬
    。但契約另有約定者，從其約定。……（第4項）依第1項、前
    項之規定，專利申請權及專利權歸屬於雇用人或出資人者，
    發明人、新型創作人或設計人享有姓名表示權。」而「發明
    人」係指實際進行研究發明之人，發明人須係對申請專利範
    圍所記載之技術特徵具有實質貢獻之人，其須就發明或新型
    所欲解決之問題或達成之功效產生構想，並進而提出具體而
    可達成該構想之技術手段。發明人可自為專利申請權人，亦
    得將專利申請權以法律行為讓與他人，或死亡時由繼承人繼
    承；專利申請權屬於雇用人或出資人者，發明人享有姓名表
    示權。發明人之姓名表示權係人格權之一種，故發明人必係
    自然人。是以，專利審查基準第一篇第二章「專利申請書」
    規定：發明人必為自然人，如有多人時，應於申請書上全部
    記載。第一篇第三章「專利申請人」規定：專利申請人，指
    具有專利申請權而具名提出專利申請之人，其得為自然人或
    法人。發明人(新型專利為新型創作人、設計專利為設計人)
    ，指實際創作發明(新型、設計)之人，其必為自然人等規定
    ，合於專利法上開規定之立法意旨，無增加法律所無之限制
    ，亦無違反法律保留原則。故上訴人主張專利法並未限制發
    明人應以自然人為限，專利審查基準第一篇第1-2-1規定「
    發明人必為自然人」增加法律所無之限制，違反法律保留原
    則云云，並無可採。
　㈡次按「為鼓勵、保護、利用發明、新型及設計之創作，以促
    進產業發展，特制定本法。」「（第1項）本法主管機關為
    經濟部。（第2項）專利業務，由經濟部指定專責機關辦理
    。」「申請人為有關專利之申請及其他程序，遲誤法定或指
    定之期間者，除本法另有規定外，應不受理。但遲誤指定期
    間在處分前補正者，仍應受理。」「申請發明專利，由專利
    申請權人備具申請書、說明書、申請專利範圍、摘要及必要
    之圖式，向專利專責機關申請之。」分別為專利法第1條、
    第3條、第17條第1項及第25條第1項所明定。依專利法第158
    條授權訂定之施行細則第11條規定：「申請文件不符合法定
    程式而得補正者，專利專責機關應通知申請人限期補正；屆
    期未補正或補正仍不齊備者，依本法第17條第1項規定辦理
    。」第16條第1項規定：「申請發明專利者，其申請書應載
    明下列事項：一、發明名稱。二、發明人姓名、國籍。三、
    申請人姓名或名稱、國籍、住居所或營業所；有代表人者，
    並應載明代表人姓名。四、委任代理人者，其姓名、事務所
    。」準此，申請發明專利，由專利申請權人備具申請書、說
    明書、申請專利範圍、摘要及必要之圖式，向專利專責機關
    申請之。申請書應載明發明人姓名、國籍，揆諸前揭規定及
    說明，發明人須係自然人，若記載非自然人為發明人，即屬
    申請文件不符合法定程式而得補正者，專利專責機關應通知
    申請人限期補正，屆期未補正或補正仍不齊備者，逕依專利
    法第17條規定辦理。
  ㈢經查，上訴人於108年10月17日向被上訴人提出系爭申請時，
    依其所檢送之申請書所載「發明人1國籍：90其他，中文姓
    名：容後，補呈，英文姓名：NONE，DABUS」等語，經被上
    訴人認申請書不完備，先以108年10月25日（108）智專一（
    二）15171字第10841557970號函請補正，上訴人雖於109年4
    月17日補正，惟其申請書所載「關於發明人，本案技術係由
    DABUS（中譯：達布斯）發明。DABUS係為一人工智慧（Arti
    ficial Intellegent,AI）系統，且為本案的唯一發明人。
    換言之，本案並非由人類發明人所發明。」等語，經被上訴
    人以本案發明人並非自然人，再以109年5月5日（109）智專
    一（二）15173字第10940656670號函請於文到次日起1個月
    內補正以自然人為發明人之申請書，上訴人仍未依限補正，
    被上訴人乃依專利法第17條第1項規定，而為系爭申請案不
    受理之處分等情，為原判決認定之事實。則原判決論以：系
    爭申請案未記載發明人（自然人）之姓名及國籍，不符合專
    利法施行細則第16條第1項第2款規定，經通知屆期仍未補正
    ，原處分依專利法第17條第1項本文規定不予受理，並無違
    誤等情，依上說明，於法並無不合。上訴意旨主張發明人是
    否為自然人並非專利法施行細則規定「申請文件欠缺」之事
    由，原判決逾越法律規定，擅自增加「發明人（自然人）」
    之要件，違背法令云云，核屬其一己主觀之見解，要難謂為
    原判決有違背法令之情形。  
  ㈣又專利係採屬地主義，且各國專利法制及其審查基準各有不
    同，故其他國家對某發明授予專利權，尚難逕行採為我國相
    關案件有利之認定。原判決論明：上訴人所提美國、歐盟或
    英國規定節本、英國智慧財產局處分及英國法院判決，均未
    肯認上訴人所謂「人工智慧系統可為專利法上之發明人」之
    主張等情，並無判決理由矛盾之違背法令。上訴意旨主張原
    判決已知南非就本件AI發明之申請准予公告，卻稱美國等對
    AI發明之案件均屬於不受理或核駁，南非、澳洲法院贊同AI
    人工智慧得為發明人，原判決忽略此等外國法作為法理之可
    能，有判決理由不備及理由矛盾之違背法令云云，亦無可採
    。至上訴意旨主張原判決引用之原審104年度民專上字第22
    號判決等，均非針對發明人得否為自然人表示意見，於本案
    並不適用，上訴人已提出理由說明，原判決未說明不採之理
    由，有判決理由不備之情形云云，無非以其主觀意見，續予
    爭執，亦無可採。　　
五、據上論結，本件上訴為無理由。依智慧財產案件審理法第1
    條及行政訴訟法第255條第1項、第98條第1項前段，判決如
    主文。
中　　華　　民　　國　　111　 年　　8　　 月　　17　　日
                    最高行政法院第三庭
                        審判長法官  胡　方　新　
                              法官　李  玉  卿
                              法官　蕭　惠　芳
                              法官　曹　瑞　卿
                              法官　林　惠　瑜

以  上  正  本  證  明  與  原  本  無  異
中　　華　　民　　國　　111 　年　　8 　　月　  17 　 日
　　　　　　　　　　　　　　　書記官　林　郁　芳